台灣高等法院民事判決　　　　　　　 95年度上更(一)字第166號
上　訴　人　戊○○
　　　　　　甲○○
　　　　　　乙○○
　　　　　　丙○○
共　　　同
訴訟代理人　徐克銘律師
　　　　　　洪大植律師
被上訴人　　台北市成功新城自治會（即台北市成功新城前自治
　　　　　　會財務監管小組，亦即台北市成功新村財產監管委
　　　　　　員會）
法定代理人　己○○（即台北市成功新城前自治會財務監管小組
訴訟代理人　王元勳律師
　　　　　　李怡欣律師
　　　　　　丁○○
上列當事人間請求返還不當得利等事件，上訴人對於中華民國92
年8月26日台灣台北地方法院91年度訴字第3316號判決，提起上
訴，並為訴之追加，經最高法院發回更審，本院於96年11月14日
言詞辯論終結，判決如下：
    主      文
原判決關於駁回上訴人後開第二項之訴部分及該部分假執行之聲
請暨訴訟費用之裁判（除確定部分外）廢棄。
廢棄部分，被上訴人應依序給付上訴人戊○○、甲○○、乙○○
、丙○○新台幣捌拾伍萬捌仟捌佰元、貳拾貳萬陸仟壹佰元、貳
拾壹萬元、拾玖萬玖仟伍佰元，及均自民國91年11月28日起至清
償日止，按週年利率5％計算之利息。
被上訴人應另給付上訴人甲○○新台幣壹萬參仟玖佰元，及自民
國93年6月30日起至清償日止，按週年利率5％計算之利息。
甲○○其餘追加之訴及假執行之聲請駁回。
本判決所命被上訴人之給付，於戊○○、甲○○、乙○○、丙○
○依序供擔保新台幣貳拾捌萬柒仟元、捌萬元、柒萬元、陸萬陸
仟伍佰元後，得假執行；但被上訴人依序預供擔保新台幣捌拾伍
萬捌仟捌佰元、貳拾肆萬元、貳拾壹萬元、拾玖萬玖仟伍佰元後
，得免為假執行。
第一、二審及發回前第三審訴訟費用（除確定部分外）暨追加之
訴訴訟費用，由被上訴人負擔。
    事實及理由
一、本件被上訴人即台北市成功新城自治會（下稱系爭自治會）
    ，係依已廢止之「國軍在台軍眷業務處理辦法」相關規定設
    立，有一定名稱、事務所及相關業務，屬非法人團體。雖於
    民國89年7月1日起經陸軍後勤司令部命令解散，然已由成功
    新城自治會財務監管小組（召集人己○○）接收該自治會之
    財產（本院上字卷52頁、74頁至76頁）。而系爭自治會財務
    監管小組之實際名稱為台北市成功新村財產監管委員會，兩
    者為同一組織，並為被上訴人所確認（本院上更(一)字卷96頁
    反面）。是上訴人以與該自治會間，尚有本件債權、債務未
    了結，對系爭自治會（即成功新城自治會財務監管小組，亦
    即台北市成功新村財產監管委員會）起訴請求，於被告當事
    人能力自無欠缺，且無所指當事人不適格之情事。被上訴人
    抗辯該自治會業經裁撤而失其存在，上訴人對其起訴，於法
    不合；且被告當事人為不適格云云，並不可採。又上訴人戊
    ○○、甲○○、乙○○、丙○○（下稱戊○○等人）於原審
    本於不當得利之法律關係，請求被上訴人依序給付（返還）
    已付租金（使用費）85萬8,800元、22萬6,100元、23萬2,75
    0元、19萬9,500元（原審卷7頁、105頁）。嗣上訴本院後，
    追加債務不履行之法律關係為請求（本院上字卷95頁）；甲
    ○○及乙○○，另就其等之請求為聲明之擴張（追加）及減
    縮，依民事訴訟法第463條準用第255條第1項第2款、第3款
    之規定，縱為被上訴人所不同意，本院認仍應准許，合先敘
    明。
二、上訴人戊○○等人主張：伊等於88年2月28日各與系爭自治
    會簽訂合作開發經營合約書（下稱系爭合約書），由該自治
    會自同年3月1日起，分別提供台北市○○路198巷40號、44
    號、46號等3間；198巷38弄2號；198巷38弄8號；及198巷42
    號之店面（下稱系爭店面），予戊○○、甲○○、乙○○及
    丙○○使用。戊○○、甲○○已依約繳付系爭自治會自89年
    7月1日起至92年2月止（每月為10萬7350元、3萬元），均8
    個月之租金，分別為85萬8,800元、24萬元之租金。乙○○
    、丙○○亦已繳付自89年7月1日起至90年１月底止（每月為
    3萬元、2萬8,500元），均7個月，各為21萬元、19萬9,500
    元之租金予該自治會。細繹系爭合約書，雖以合作開發經營
    為名，實屬房屋（系爭店面）租賃性質，系爭自治會依民法
    第423條之規定，自負有保持該店面合於約定使用、收益狀
    態之義務。詎第三人陸軍總司令部（下稱陸軍總部）竟以該
    自治會業經裁撤，無權出租，伊等為無權占有等由，訴請伊
    等遷讓系爭店面，及給付自89年7月日起迄90年2月28日止，
    相當於上開租金之損害金。案經本院91年度上字第51號（下
    稱第51號判決），判決陸軍總部勝訴確定。伊等並已依該確
    定判決給付完畢。足見系爭自治會未依債之本旨，保持系爭
    店面合於約定之使用、收益，有債務不履行之情事，致伊等
    受有重覆給付系爭89年7月1日起至90年2月（或1月）租金之
    損害。伊等自得本於債務不履行之法律關係，請求被上訴人
    賠償。又該自治會既未保持租賃店面合於約定之使用、收益
    ，伊等並得依民法第435條、第436條之規定，請求減免系爭
    店面自89年7月1日起至90年2月底（或1月）止之租金。經此
    減免，系爭自治會所受領此期間伊等交付之租金，即屬無法
    律上之原因，伊等亦得依不當得利之法律關係請求返還。爰
    求為命被上訴人依序給付（返還）戊○○、甲○○、乙○○
    、李85萬8,800元、24萬元、21萬元、19萬9,500元，及均自
    91年11月28日（訴狀繕本送達翌日）起，加付法定遲延利息
    之判決（上訴人超過上開本息，及其他損害賠償之請求部分
    ，業經原審及本院前審判決其等敗訴確定）。
三、被上訴人則以：縱系爭自治會原屬非法人團體而有當事人能
    力，惟其既經陸軍總部命令裁撤，即已失其存在，乃上訴人
    猶以該自治會為被告起訴，於法自屬不合。嗣又以台北市成
    功新城前自治會財務監管小組，或台北市成功新村財產監管
    委員會，為其承繼之訴訟當事人，亦有當事人不適格之情形
    ，應予駁回。又上訴人已簽具切結書予陸軍總部，同意於90
    年３月13日返還該店面，乃竟又拒不履行，始遭訴請返還。
    益見上訴人遭陸軍總部訴請返還店面及給付損害金，係屬有
    可歸責於其等之事由，無依民法第227條之規定，請求自治
    會賠償損害之餘地。另系爭自治會依系爭合約書之約定，向
    上訴人收取系爭89年７月至90年2月（或1月）之使用費，自
    無不當得利可言。上訴人請求伊返還不當得利，仍屬無理等
    語，資為抗辯。
四、原審為上訴人敗訴之判決，上訴人不服，提起第2審上訴，
    並為訴之追加，聲明：原判決不利於上訴人部分廢棄；被上
    訴人應給付戊○○85萬8,800元、甲○○24萬元（即給付22
    萬6,100元及追加給付1萬3,900元）、乙○○21萬元、丙○
    ○19萬9,500元之本息；並願供擔保，請准宣告假執行。被
    上訴人則聲明駁回上訴人之上訴，並陳明如受不利判決，願
    供擔保，請准免為假執行。
五、查戊○○等人前與系爭自治會簽訂系爭合約書，由該自治會
    提供系爭店面供戊○○等人使用，除按月收取費用外，並約
    定使用期限至92年2月28日止。戊○○、甲○○已依約繳付
    系爭自治會自89年7月1日起至92年2月止（每月為10萬7,350
    元、3萬元）共8個月，分別為85萬8,800元、24萬元之使用
    費。乙○○、丙○○則亦繳付自89年7月1日起至90年1月底
    止（每月3萬元、2萬8,500元），共7個月，各為21萬元、19
    萬9,500元之使用費予該自治會。又系爭自治會自89年7月1
    日起遭裁撤，訴外人陸軍總部以無權占有等由，訴請戊○○
    等人遷讓房屋（系爭店面），及給付自89年7月1日至91年1
    月3日止，相當於租金之不當利益（自89年7月1日起至90年2
    月28日止，戊○○、甲○○、乙○○、丙○○，各應按月給
    付10萬7,350元、3萬元、3萬元、2萬8,500元），案經第51
    號判決陸軍總部勝訴確定。戊○○等人已依該確定判決返還
    系爭店面，及分期清償完畢等事實，有系爭合約書（附合作
    經營開發福利金及保證金收據，見原審卷8至12頁、15至36
    頁）、支票（同上卷13、14頁）、世華聯合商業銀行存款對
    帳單乙紙（原審卷84頁）可稽；且為被上訴人所不爭執，並
    本院經調取第51號判決之全卷核閱屬實，堪認為真實。又兩
    造間簽訂之系爭合約書，雖以合作開發經營為名，且系爭自
    治會關於使用費之收取，亦以合作經營開發福利金及保證金
    名義為之。惟由該自治會提供系爭店面供戊○○等人使用，
    戊○○等人應按月支付一定金錢之對價予系爭自治會之約定
    以觀，該合約書實係系爭店面之租賃契約，亦可認定。
六、按出租人應以合於所約定使用、收益之租賃物，交付承租人
    ，並應於租賃關係存續中保持其合於約定使用、收益之狀態
    ，民法第423條定有明文。 又租賃關係存續中，因不可歸責
    於承租人之事由，致租賃物之一部滅失者，承租人得按滅失
    之部分，請求減少租金，並為同法第435條第1項所明定。而
    此項規定，依同法第436條所定， 於承租人因第三人就租賃
    物主張權利，致不能為約定之使用、收益者，準用之。本件
    系爭合約書，性質上既屬系爭店面之租賃契約，兩造又不爭
    執於該合約書原訂1年（第3條）之租期屆滿後，因無第13條
    所定任何一方不願續租之情形，而視同延續簽約至90年2月
    28日止。系爭自治會業已收取戊○○、甲○○，自89年7月1
    日起，至92年2月止；乙○○、丙○○自89年7月1日起至90
    年1月底止之租金（使用費），依序為85萬8,800元、24 萬
    元、21萬元、19萬9,500元等事實。則該自治會自應於此一
    期間，提供或保持系爭店面合於約定使用、收益之狀態。乃
    第三人即陸軍總部，竟以戊○○等人無權占有等由，訴請遷
    讓系爭店面，及給付上開期間（89年7月1日至90年2月或1月
    止）相當於租金之損害金，經法院判決勝訴確定及履行完畢
    ，致令戊○○等不能正當使用該店面，及重覆支付該期間使
    用店面之對價，而受有損害。依上開說明，戊○○等人請求
    免除該期間應支付予系爭自治會之租金，即屬有理。經此免
    除，該自治會受領戊○○等人所交付上開期間之系爭租金，
    即屬無法律上之原因。戊○○等人請求返還該不當得利，自
    屬有據。被上訴人辯稱系爭自治會本於系爭合約書之約定，
    受領戊○○等人交付之使用費，無不當得利可言云云，並無
    足取。
七、綜上所述，戊○○、甲○○、乙○○、丙○○，本於不當得
    利之法律關係，請求（甲○○另為追加請求）被上訴人依序
    給付85萬8800元、24萬元（即給付22萬6,100元及追加給付1
    萬3,900元）、21萬元、19萬9,500元，及均自訴狀繕本送達
    翌日（即91年11月28日。另甲○○追加請求部分，自本院前
    審言詞辯論期日所為請求之聲明，到達被上訴人之翌日即93
    年6月30日）起，加付法定遲延利息之判決，於法即無不合
    ，應予准許。又就本件所命被上訴人之給付，兩造分別陳明
    願供擔保，請准宣告假執行或免為假執行，經核均無不合，
    爰酌定相當之擔保金額，分別准許之。至於甲○○追加請求
    之法定遲延利息，於超過上開利息部分，不應准許，應予駁
    回。其就此部分所為假執行之聲請，自失附麗，亦不應准許
    ，應予駁回。另戊○○等人依不當得利之法律關係，所為本
    件之請求，既有理由，其等於本院追加依債務不履行之法律
    關係所為之請求，及被上訴人就此追加所為攻擊防禦方法，
    即毋庸再予審理。此外，兩造兩造其他攻擊防禦方法，經核
    與本件勝訴之判斷，已無所連續關係涉，爰不予一一論酌，
    附此敘明。
八、據上論結，本件上訴為有理由，甲○○追加之訴為一部有理
    由，一部無理由。依民事訴訟法第450條、第463條、第390
    條第2項、第392條第2項、第78條、第79條，判決如主文。
中　　華　　民　　國　　96　　年　　11　　月　　28　　日
                    民事第十二庭
                        審判長法　官  陳駿璧
                              法　官  陳邦豪
                              法　官  王仁貴
正本係照原本作成。
如不服本判決，應於收受送達後20日內向本院提出上訴書狀，其
未表明上訴理由者，應於提出上訴後20日內向本院補提理由書狀
（均須按他造當事人之人數附繕本）上訴時應提出委任律師或具
有律師資格之人之委任狀；委任有律師資格者，另應附具律師資
格證書及釋明委任人與受任人有民事訴訟法第466條之1第1項但
書或第2項（詳附註）所定關係之釋明文書影本。
中　　華　　民　　國　　96　　年　　11　　月　　29　　日
　　　　　　　　　　　　　    書記官  章大富
附註：
民事訴訟法第466條之1（第1項、第2項）：
對於第二審判決上訴，上訴人應委任律師為訴訟代理人。但上訴
人或其他法定代理人具有律師資格者，不在此限。
上訴人之配偶、三親等內之血親、二親等內之姻親，或上訴人為
法人、中央或地方機關時，其所屬專任人員具有律師資格並經法
院認為適當者，亦得為第三審訴訟代理人。
